臺灣臺南地方法院民事裁定　　　　　　 100年度事聲字第59號
異　議　人
即　債權人　匯豐（台灣）商業銀行股份有限公司
法定代理人　李鐘培
送達代收人　陳世雄
異　議　人
即　債權人　萬泰商業銀行股份有限公司
法定代理人　盧正昕
送達代收人　蔡孟燐
債　務　人　趙興國
代　理　人　楊淑惠律師
上列異議人與債務人趙興國間消費者債務清理事件，異議人對於
民國100年8月31日本院民事執行處司法事務官 所為100年度司執
消債更更字第63號認可更生方案裁定聲明異議，本院裁定如下：
    主    文
原裁定廢棄。
    理    由
一、按關於更生或清算之程序，除本條例別有規定外，準用民事
    訴訟法之規定，消費者債務清理條例（下稱本條例）第15條
    定有明文。而當事人對於司法事務官處理事件所為之終局處
    分，得於處分送達後10日之不變期間內，以書狀向司法事務
    官提出異議。司法事務官認前項異議有理由時，應另為適當
    之處分；認異議為無理由者，應送請法院裁定之。法院認第
    1項之異議為有理由者，應為適當之裁定； 認異議為無理由
    者，應以裁定駁回之，民事訴訟法第240條之4第1項至第3項
    定有明文。次按法院得將更生方案之內容、債務人財產及收
    入狀況報告書通知債權人，命債權人於法院所定期間內以書
    面確答是否同意該方案，逾期不為確答，視為同意。又更生
    方案經可決者，法院應為認可與否之裁定。 對於第1項認可
    之裁定提起抗告者，以不同意更生方案之債權人為限，本條
    例第60條第1項及第62條第1、4項亦分別定有明文。 本件異
    議人不同意更生方案，已於本院司法事務官為認可更生方案
    之處分送達後10日內，以書狀表示不服而提出異議，經司法
    事務官送請本院裁定，核與上開規定相符，合先敘明。
二、本件異議意旨：
（一）匯豐（台灣）商業銀行略以：依鈞院公告債權表所示，債
      務人於臺灣土地銀行之保證債務 新臺幣（下同）837,940
      元及臺灣銀行之助學貸款保證債務400,205元， 皆因繳款
      正常或未屆清償日而毋需提前清償，故主張上述二筆保證
      債務，應先暫不參與更生方案之清償較為公允。依原裁定
      理由四(三)所述，債務人主張其98年3月至99年2月之平均月
      收入為55,341元，然自98年至今，經濟狀況已明顯好轉，
      且其任職之東陽實業股份有限公司為上市績優公司，99年
      2月至今公司營收仍維持高檔， 理應仍有優渥之股票紅利
      等獎金才是，故鈞院認其平均每月薪資僅51,254元恐有偏
      低之嫌？另因債務人次子潘紘業已成年，故主張該扶養費
      3,417元應刪除較為公允。 而若以其51,254元之月收入，
      扣除100年度臺南市（無房屋支出）最低生活費每月8,026
      元後，每月仍有43,228元可清償欠款，前24期卻僅願提供
      每月38,000元之更生方案，顯非合理。況債務人名下是否
      仍有高額之保單價值準備金可供清償？建請鈞院查調之。
      又本件債務人明知其清償能力有限而仍為與其經濟狀況顯
      不相當之消費行為，現僅須於8年期間清償債權總額35%之
      債務，其餘債務即可減免，實有違公平正義原則等語，爰
      依法聲明異議，請求廢棄原認可更生方案之裁定。
（二）萬泰商業銀行略以： 依鈞院99年12月3日製作之債權表，
      關於編號17、18、20係為臺灣銀行及臺灣土地銀行之保證
      債務共1,238,145元， 此就學貸款保證債務及連帶保證保
      證人債務依法列入債權表，另依最高法院97年度臺抗字第
      773號裁判意旨，其債權屬「消費性貸款」無誤， 則依銀
      行法規定，應先向主債務人求償，於求償不足額部分確定
      後，始可按實際求償不足額再依清償比例受清償（98年第
      1期民事業務研究會第13號法律問題 司法院民事廳消費者
      債務清理絛例法律問題審小組意見參照）。準此，保證債
      務未必發生，況子女就學期間尚無需清償，待子女畢業後
      應有工作能力得償還貸款，故於履行更生清償期間應暫不
      列入清償分配為宜；是該就學貸款債權若於清償期屆至，
      而未經依契約約定之償還辦法受償時，自債務人應負保證
      責任時起，始以其清算程序期間內為限，就各期清償金額
      與其他債權人按債權比例分配完畢，以求符合 本條例第1
      條所定保障債權人公平受償之意旨。為免臺灣銀行及臺灣
      土地銀行之債權有重複受償之可能，應先不列入更生方案
      受分配，或應以附條件方式列入為妥，以免影響其他債權
      人之分配利益。爰依法聲明異議，請求廢棄原認可更生方
      案之裁定等語。
三、按債務人有薪資、執行業務所得或其他固定收入，法院認更
    生方案之條件公允者，得不經債權人會議可決，逕依債務人
    之聲請或依職權以裁定認可更生方案， 本條例第64條第1項
    定有明文。次按消費者債務清理條例之制定，乃為使負債務
    之消費者得依本條例所定程序清理其債務，保障債權人之公
    平受償，以謀求消費者經濟生活之更生，故除有本條例第63
    條第1項、第64條第2項所定之情形外，法院得斟酌裁量認可
    更生方案。查本院司法事務官審酌債務人所提更生方案，以
    其每月薪資收入扣除清償金額後，所酌留自身與仍就讀大學
    之子潘紘業之生活費用，共計支出13,254元，已低於內政部
    公告之100年度臺灣省每人每月 最低生活費及親屬扶養每人
    免稅額與配偶平均分攤後合計13,661元 【10,244＋（6,834
    2）＝13,661】之標準，自第1期至第24期每期清償金額38
    ,000元，第25期至第96期每期清償41,400元，加計已扣押而
    未移轉之薪資72,345元， 清償總額合計為3,965,145元，清
    償成數為35.10%，而認其條件核屬公允、適當、可行，逕依
    本條例第64條第1項規定認可債務人所提更生方案， 固非無
    據。惟查：
（一）按「若銀行之債權屬自用住宅放款及消費性放款債權，依
      上開銀行法規定，應先向主債務人求償，於求償不足額部
      分確定後，始可按實際不足額依更生方案所定清償比例受
      清償；更生方案依銀行法上開規定約定債權銀行受償條件
      ，縱債權銀行不同意，亦不能因此認對該債權銀行有不公
      允情事，已貫徹銀行法第12條之1第3項對連帶保證人特別
      保護之立法意旨」，司法院民事廳消費者債務清理條例法
      律問題研審小組98年第1期民事業務研究會 第13號可資參
      照。故債權銀行雖得依消債條例第30條規定於法院開始更
      生程序之裁定時，就其債權於裁定時之現存額，對更生債
      務人行使權利，然該債務應限於以屆清償期或條件已成就
      ，債務人始負清償義務，倘該債權之發生附停止條件或給
      付未屆清償期者，應按所附條件或期限列入分配。
（二）又更生方案之條件是否「公允」，除考量清償總額已達債
      權總額相當成數外，亦應斟酌各債權人間之公平受償，及
      特定債權人依更生方案行使權利時，是否較他債權人受有
      不公平之限制，則各債權人之債權，有屆期或條件成就與
      否之差異時，就條件未成就、債權是否發生尚不確定，及
      債務履行期尚未屆至、尚不能行使給付請求權，如均與已
      屆期、不附條件之其他債權同視並按相同比例受償，勢將
      影響其他債權人受償之金額，實非平允。甚且於連帶保證
      債務之主債務人如按期正常清償時，債權人既得自主債務
      人處全額受償，自不應使其復自更生債務人超額受償，此
      不僅無礙於其債權之受償，亦不生期前預付或溢付之結果
      而徒增法律關係之混亂，或使其他債權人減少受償金額之
      不利益，且不生劣後或對於條件成就或期限屆至前債權人
      權利行使增加額外限制之問題，蓋此乃其債權本質上所受
      之原限制，非更生方案所增加。
（三）再者，倘認條件未成就或期限未屆至之債權，因更生程序
      而視同條件成就或期限屆至，應與其他未附條件或已屆清
      償期未獲清償之債權一併受更生債務人清償，且連帶保證
      債務之主債務人亦同時繼續清償時，應隨時扣除主債務人
      已為之給付，並以更生方案所載清償比例為上限，然此將
      使更生方案之履行處於隨時之變動狀態，徒增更生債務人
      或連帶保證債務之主債務人履行清償義務之困難。查，本
      件債務人並非就學貸款之主債務人，而主債務人即其子尚
      就學中，是原裁定准許之更生方案，就債務人未到期之就
      學貸款及自用住宅貸款之連帶保證債務，未以附條件方式
      列入更生方案，有損異議人公平分配取償之利益。故異議
      人此部分主張洵屬有據，惟原裁定未察及此，容非適當。
（四）又債務人是否尚有高額之保單價值準備金可供清償？尚無
      資料可供參酌，異議人既有疑慮，債務人亦應確實陳明並
      提出相關事證供參。
（五）另債務人僅51歲，每月薪資5萬餘元， 收入不差，且工作
      尚稱穩定， 其僅提出清償債權總額35%之清償方案，是否
      適當，亦有再斟酌之處。
四、綜上所述，本院司法事務官於認可本件更生方案中，就債務
    人未屆清償期之連帶保證債務，未以附條件方式列入更生方
    案，與各債權人間公平受償之公允原則有違，自有未洽，且
    債務人是否尚有高額之保單價值準備金可供清償，尚待調查
    。從而，異議意旨指摘原裁定不當，求為廢棄，為有理由，
    爰由本院將原裁定廢棄，另由本院司法事務官更為適法妥當
    之處理。
五、據上論結，本件異議為有理由，依消費者債務清理條例第15
    條、民事訴訟法第240條之4第3項，裁定如主文。
中    華    民    國   100    年    11    月    7     日
                          臺灣臺南地方法院民事第二庭
                                  法  官  王 獻 楠
以上正本證明與原本無異。
如不服本裁定應於送達後10日內向本院提出抗告狀，並應繳納抗
告費新臺幣1,000元。
中    華    民    國   100    年    11    月    7     日
                                  書記官  李 鎧 安